【裁判字號】    98,台上,5189
【裁判日期】    980910
【裁判案由】    常業詐欺
【裁判全文】
最高法院刑事判決            九十八年度台上字第五一八九號
上  訴  人  甲○○
                    號8樓
            乙○○
上列上訴人等因常業詐欺案件，不服台灣高等法院高雄分院中華
民國九十七年十二月二十三日第二審判決（九十七年度上訴字第
一七四九號，起訴案號：台灣高雄地方法院檢察署九十三年度偵
字第一八六七九號，九十四年度偵字第九四四八、一三０三三號
，九十五年度偵字第七一六三號，九十五年度偵緝字第一一三四
、一二三五號），提起上訴，本院判決如下：
    主  文
上訴駁回。
    理  由
按刑事訴訟法第三百七十七條規定：上訴於第三審法院，非以判
決違背法令為理由，不得為之；是提起第三審上訴，應以原判決
違背法令為理由，係屬法定要件。如果上訴理由書狀並未依據卷
內訴訟資料具體指摘原判決不適用何種法則或如何適用不當，或
所指摘原判決違法情事，顯與法律規定得為第三審上訴理由之違
法情形不相適合時，均應認其上訴為違背法律上之程式，予以駁
回。上訴人甲○○上訴意旨略稱：(一)、伊雖曾於一、二審自白犯
罪，但在檢察官偵訊時明確表示係民國九十三年農曆年後始加入
集團，足見前後陳述不一致，原判決如何判斷伊距案發時較遠之
審訊中陳述較之偵訊陳述更為可採，已非無疑。況卷內復無其他
足以證明伊於九十三年一月即有涉案之證據，亦即不能證明伊之
自白具有相當程度之真實性。原判決對於伊參與犯罪時間點之認
定，已無所據，有理由欠備之違法。(二)、常業犯係指反覆以同種
類行為為目的之社會活動之職業性犯罪而言，而案發時伊在台中
市開設電腦公司，並非以犯罪為常業，是否構成常業詐欺罪，未
見原審詳加調查，有依法應於審判期日調查之證據而未調查之違
失。(三)、伊無犯罪前科紀錄，因一時貪念犯罪，犯後態度良好，
目前經營大易裝潢工程行，有正當職業，而父親年邁重病，須伊
照顧，又於第一審即積極籌錢與被害人張雁書和解，償還張雁書
新台幣（下同）一百萬元，於九十七年十一月二十五日達成和解
，符合緩刑要件，原判決未予宣告緩刑，反對於未出面與被害人
和解之其他共同被告宣告緩刑，違反平等及比例原則，請宣告緩
刑，給予自新之機會等語。上訴人乙○○上訴意旨略稱：(一)、常
業犯之法定刑為一年以上七年以下有期徒刑，得併科五萬元以下
罰金。原判決量處乙○○有期徒刑一年二月，依中華民國九十六
年罪犯減刑條例規定減為有期徒刑七月；但未說明其他同案被告
有何減刑之原因，卻量處張樹恆有期徒刑十月（依前開減刑條例
規定減為有期徒刑五月）；量處劉舒怡、鍾岑圓、朱靜如各有期
徒刑八月（均依前述減刑條例規定，減為有期徒刑四月），遠低
於法定最低刑度一年。足見原判決量刑違法，且輕重懸殊，顯失
公平。(二)、刑法第二十八條已修正，限縮為共同實行犯罪行為者
始成立共同正犯，而排除陰謀犯、預備犯之共同正犯，修正前後
就共同正犯之範圍，既有變動，自屬行為後法律有變動，原判決
說明無庸為新舊法之比較，有適用法則不當及理由矛盾之違誤。
(三)、原判決對乙○○之智識程度，生活狀況、品行等刑法第五十
七條所列十款事項，未一併說明其具體審酌之情形，致其量刑是
否妥適，無從據以判斷，顯有判決理由不備之違法等語。
惟查：證據之取捨與其證明力之判斷，以及事實有無之認定，屬
事實審法院之職權，苟其取捨證據與判斷證據證明力並不違背經
驗法則及論理法則，即不容任意指為違背法令，而執為第三審適
法之上訴理由。原判決綜合全案卷證資料，本於事實審法院之推
理作用，認上訴人等有其事實欄所載之犯行，因而撤銷第一審關
於甲○○、乙○○部分之判決，改判仍論其二人以共同犯常業詐
欺取財罪，量處甲○○有期徒刑一年六月，減為有期徒刑九月；
量處乙○○有期徒刑一年二月，減為有期徒刑七月；併均諭知相
關沒收之從刑。已敘明所憑證據及認定之理由；所為之論斷，均
有卷證資料可資覆按。原判決理由二之(一)、(二)已分別敘明依憑上
訴人等二人及其他共同被告於第一審、原審之自白，並卷內其他
相關證據，認上訴人等之自白與事實相符得採為證據，及甲○○
自九十三年一月間參與犯罪，乙○○自九十三年三月十七日至同
年九月二十一日參與本件犯行之依據及理由。甲○○上訴意旨(一)
對於其自白是否得採為證據及其證明力，重複為事實之爭辯，核
非合法上訴第三審之理由。又原判決認定上訴人等基於共同常業
詐欺之犯意聯絡而為本件犯行，因而論以常業詐欺罪之共同正犯
，並無不合，至上訴人等有無其他職業，與是否成立常業詐欺罪
，無必然之關聯，縱原審未調查上訴人等有無其他職業，因與是
否成立常業詐欺罪無關，亦不得任意指摘調查未盡而執為上訴第
三審之適法理由。再刑之量定及是否宣告緩刑，屬法院得依職權
自由斟酌決定之事項，若其量刑無逾越法定刑之範圍，亦非明顯
違背正義者，即不得遽指為違法。如未宣告緩刑，亦不生不適用
法則之問題。原判決已敘明審酌被告等八人（除上訴人二人外，
其他六人已判刑確定）因貪圖私利或加入詐騙集團負責收購人頭
帳戶、召募人員，或參與電話、網路等詐騙行為，或負責提領該
集團之詐騙所得，或負責將在台灣提領之款項匯往大陸，致原判
決附表一所示被害人等財物損失，對社會治安及金融秩序之危害
程度，犯後尚能坦承各自分擔犯行之態度，且已由甲○○賠償張
雁書一百萬元，並考量上訴人等各自參與期間、分擔犯行等一切
犯罪情狀，於法定刑內量處甲○○有期徒刑一年六月，減為有期
徒刑九月；量處乙○○有期徒刑一年二月，減為有期徒刑七月。
復敘明法院對於具備緩刑條件之刑事被告，認為以暫不執行刑罰
為適當者，得宣告緩刑，至於暫不執行刑罰是否適當，則由法院
就被告有無累犯之虞，及能否由於刑罰之宣告而策其自新等一切
情形，依其心證自由裁量定之，與犯罪情節是否可原，並無必然
之關係。甲○○固以其已與張雁書達成和解並賠償一百萬元，並
以其現從事裝潢工程為業，父病子幼均賴其照顧、扶育，聲請宣
告緩刑，張雁書亦具狀為其請求宣告緩刑。然審酌甲○○係本件
詐欺集團在台灣地區之主要負責成員，乙○○則為該集團在大陸
地區負責教導其他共犯如何從事詐騙之角色，均與本件其他六位
宣告緩刑之被告參與本件犯罪情節相異，認不宜宣告緩刑，而未
宣告緩刑之理由，原審就上訴人等二人之量刑及不予宣告緩刑，
尚無違背法令情形。至原判決對於其他共犯張樹恆、劉舒怡、鍾
岑圓、朱靜如量處法定最低刑度（有期徒刑一年）以下之刑，復
未說明何以量處較法定最低刑度範圍以下刑期之理由，於法固有
未合，但各該部分因未上訴已確定，本院無從審酌，尚難執以指
摘原判決關於上訴人二人之量刑及未宣告緩刑違反比例原則，有
失公平。甲○○上訴意旨(三)、乙○○上訴意旨(一)、(三)所指，難認
係具體違法指摘之上訴第三審適法理由。原判決另謂刑法第二十
八條於九十五年七月一日修正生效施行前規定：「二人以上共同
實施犯罪之行為者，皆為正犯」，修正後則規定：「二人以上共
同實行犯罪之行為者，皆為正犯」。修正後共同正犯之範圍已有
限縮，排除陰謀犯、預備犯之共同正犯。然上訴人等無論依修正
前或修正後規定，均成立共同正犯，即無有利、不利之情形，無
庸為新、舊法之比較，亦無不合。甲○○、乙○○其他上訴意旨
或就原審採證認事職權之適法行使，或對原判決已論斷明白之事
項，任意指摘違背法令，並就與判決結果無影響之細節問題，重
複為單純事實之爭辯，均與法律規定得為第三審上訴理由之違法
情形不相適合。應認其二人之上訴均違背法律上之程式，併予駁
回。
據上論結，應依刑事訴訟法第三百九十五條前段，判決如主文。
中    華    民    國  九十八  年    九    月    十    日
                      最高法院刑事第八庭
                          審判長法官  洪  文  章
                                法官  王  居  財
                                法官  郭  毓  洲
                                法官  黃  梅  月
                                法官  邱  同  印
      本件正本證明與原本無異
                                      書  記  官
中    華    民    國  九十八  年    九    月   十五   日
                                                Ａ


司法院資訊處製作；財團法人民間司法改革基金會備份。
